【裁判字號】    99,醫上,1
【裁判日期】    990803
【裁判案由】    侵權行為損害賠償
【裁判全文】
臺灣高等法院高雄分院民事判決           99年度醫上字第1號
上  訴  人  丁○○
訴訟代理人  戊○○
被上訴人    甲○○
被上訴人    寶建醫療社團法人寶建醫院
法定代理人  乙○○
訴訟代理人  己○○
上列當事人間請求侵權行為損害賠償事件，上訴人對於民國98年
11月5 日臺灣屏東地方法院96年度醫字第1 號第一審判決提起上
訴，本院於99年7 月20日言詞辯論終結，判決如下：
    主  文
上訴駁回。
第二審訴訟費用由上訴人負擔。
    事 實 及 理 由
一、上訴人起訴主張：伊於民國96年3 月2 日下午因右腳走路感
    覺無力，前往寶建醫療社團法人寶建醫院（下稱寶建醫院）
    急診，經受僱醫師甲○○進行電腦斷層掃瞄，發現頭部無出
    血情形，無法排除腦部微小梗塞可能，建議住院治療。伊即
    前往高雄市財團法人天主教聖功醫院（下稱聖功醫院）神經
    內科門診並即住院治療，至96年3 月10日出院，一切情狀正
    常，無任何肢體及語言功能障礙。迄96年3 月27日下午約5
    時，伊再發生與3 月2 日同樣右腳無力情形，再度至寶建醫
    院急診，同為甲○○醫師問診，其聽完伊陳述病症後，僅要
    求伊伸出雙手做雙側肌力測試，之後表示伊雙手仍很有力氣
    ，僅是「貧血」，注射完點滴即可回家，而未做任何相關檢
    查。次日伊病情加重，右腳已無法行走，乃回寶建醫院神經
    內科門診，由陳琪銘醫師看診後，確定伊已中風。伊因甲○
    ○醫師誤診為「貧血」，致因一夜之差，不及至「神經內科
    」門診追蹤治療，延誤就醫之黃金時期，導致病情進展至右
    手無力，最後右半身手腳均癱瘓，住院治療至同年5 月9 日
    仍未好轉。伊因此受有96年3 月27日起至98年9 月9 日止之
    醫療費用新臺幣（下同）49,917元、96年3 月27日起至98年
    9 月9 日止之看護費用625,101 元、精神上損害400,000 元
    ，及未來照顧上增加之費用1,376,498 元等損害，合計2,45
    1,516 元。爰依共同侵權行為、債務不履行及消費者保護法
    第7 條之法律關係，請求被上訴人連帶給付伊2,451,516 元
    。
二、被上訴人則以：上訴人為高血壓患者，於96年3 月2 日到院
    急診，主訴突發性頭暈及左側肢體無力達1 個月，未曾就醫
    診察。急診值班醫師甲○○因上訴人主訴未曾就醫，即施予
    理學、神經學檢查，及安排抽血、心電圖、胸部X 光、頭部
    電腦斷層等項檢查。理學及神經學檢查，顯示上訴人雙側肢
    體無明顯減弱，左側巴賓斯基測試（又稱上伸足庶反射）為
    陽性，表示中樞神經有損傷，初步診斷為疑似腦中風及高血
    壓疾病，故安排電腦斷層，及建議辦理住院治療，因病患家
    屬堅持而出院。96年3 月27日下午上訴人再次到院急診，主
    訴全身不舒服及左側肢體無力，經急診醫師甲○○再次施予
    理學、神經學檢查，發現雙側肢體肌力與96年3 月2 日無明
    顯差異，且因其剛從聖功醫院出院，故未安排電腦斷層；抽
    血做血液學及生化檢查結果，血色素偏低，但較3 月2 日檢
    查結果改善，初步診斷為近期腦中風合併後遺症及高血壓，
    且家屬表示還有聖功醫院的藥，乃未重複開藥，並依病情建
    議至神經內科及心臟內科追蹤治療，如有突發性病情仍須回
    急診。而上訴人3 月2 日及3 月27日兩次主訴，及理學、神
    經學檢查結果，皆為左側肢體無力，嗣上訴人於同月28日回
    神經內科就診並辦理住院，中風症狀已經很明顯，並經診斷
    為左側大腦中風合併右側肢體無力，顯然為再一次新的中風
    。中風的症狀大多是突發性，除非有明顯的神經學症狀表現
    ，無法期待急診醫師事先診斷出「即將中風」；甲○○醫師
    對上訴人之診察已善盡職責等語，資為抗辯。
三、原審就上訴人之請求，判決上訴人全部敗訴，上訴人聲明不
    服，求為判決：(一)原判決廢棄，(二)被上訴人應連帶給付上訴
    人2,451,516 元；被上訴人則求為判決：上訴駁回。
四、兩造主要爭執事項：
  (一)甲○○於96年3 月27日下午上訴人到院急診時，對上訴人為
    診察處置，未進行電腦斷層掃瞄等，有無醫療疏失？對於上
    訴人嗣後病程進展至左側腦中風所致右側下肢、上肢無力癱
    瘓，是否有可歸責事由？
  (二)如甲○○就上訴人急診之醫療處置有可歸責事由，上訴人主
    張寶建醫院就上訴人所受損害，應負雇用人之侵權行為連帶
    損害賠償責任，是否有理由？上訴人依醫療契約之債務不履
    行關係，或依消費者保護法第7 條之規定，請求被上訴人連
    帶賠償所受損害，有無理由？
  (三)若上訴人之主張有理由，其得請求被上訴人賠償之金額為若
    干？
五、茲就兩造爭執事項，分述本院判斷如下：
  (一)上訴人主張：上訴人未曾有中風病史，於96年3 月2 日第一
    次因走路突然向右傾斜，右腳無力，前往寶建醫院急診，經
    急診醫師甲○○診察，並進行電腦斷層掃瞄，判讀電腦斷層
    並無出血情形，但無法排除腦部微小梗塞之可能，建議住院
    治療；上訴人打完點滴，即直接前往高雄聖功醫院神經內科
    住院住療，同年月10日出院時，治療情況良好，沒有任何肢
    體及語言功能障礙；迄96年3 月27日下午約5 時，上訴人再
    發生與3 月2 日同樣右腳無力情形，再度至寶建醫院急診，
    同為甲○○醫師問診，其聽完上訴人陳述病症後，僅要求上
    訴人伸出雙手做雙側肌力測試，之後表示雙手仍很有力氣，
    僅是貧血，不須住院吃藥，亦未做任何相關檢查或囑咐上訴
    人回診，即辦理出院，致上訴人於次日發現右腳無法行走，
    回寶建醫院神經內科門診，確定已中風；甲○○之醫療處置
    有疏失，致上訴人錯失中風治療之黃金時期，其後進展至右
    半身手腳癱瘓等語；為被上訴人所否認，並以前揭情詞置辯
    。經查：
  1.依據卷附寶建醫院上訴人病歷（外放證物袋），看診日96年
    3 月28日之病歷記錄單記載：患者近期中風（recent CVA）
    ，主訴前次是左側肢體無力（claims weakness of Lt
    limbs , previous weakness side）；96年3 月2 日急診護
    理評估單之疾病史記載：「高血壓」及「左側CVA 」，神經
    學檢查結果，有左下肢陽性病理性反射（neurologic: M,P
    5/5, (+)babinski,Lt ）；96年3 月2 日之X 光檢查報告上
    ，「臨床資訊」記載：左側肢體無力有1 個月（Lt limbs
    weakness, weakness for 1 month），「報告結果1.」記載
    ：左側枕葉之舊中風（old CVA in left occipital lobe）
    ，「檢查報告3.」記載：未發現明確、積極的損害（no
    definite active lesion was seen ）等語（本院卷(一)128
    至130 頁，134 頁）。足見上訴人於96年3 月2 日前往寶建
    醫院急診前，已有左側枕葉中風之病史，而3 月2 日就診當
    日，則係左側肢體無力，X 光檢查結果，腦部未發現明確的
    損害，神經學檢查結果，係左下肢有陽性病理性反射。是被
    上訴人辯稱：96年3 月2 日上訴人急診時係主訴左側肢體無
    力，神經學檢查結果左側「巴賓斯基」（babinski）測試為
    陽性，表示患者中樞神經有損傷等語，與病歷之記載並無不
    合。而上訴人據96年3 月2 日之X 光檢查報告上，報告結果
    1.記載：左側枕葉之舊中風（old CVA in left occipital
    lobe）等語，認為當次檢查結果是左側腦部中風，故主張當
    日急診時，是右側肢體無力，核屬誤會。
  2.上訴人主張：其於96年3 月2 日至聖功醫院住院治療，放射
    科檢查報告記載為「Linear low density in left ext.
    capsule. Suspected infarct. 」，即左側腦中風；96年3
    月2 日住院摘要記載為「right side weakness 」即右側肢
    體無力等語，並提出檢查報告及住院病歷為憑（本院卷第30
    、31頁）。惟據聖功醫院98年8 月20日聖功醫字第09800023
    5 號函稱：病患丁○○於96年3 月2 日因步態不穩而住院，
    疑似有腦中風跡象，肢體力量左側稍差，但不十分明顯，經
    治療後於96年3 月10 日 出院時，四肢肌肉力量已幾乎恢復
    正常，看不出明顯差異，故出院帶藥返家療養；有關病歷記
    載內容包括住院摘要與出院摘要，因醫師助理誤植為為右側
    肢體無力，經主治醫師冼鴻曦於出院病歷摘要修改為左側肢
    體無力，故該病患之病狀以出院病歷摘要為正確等語，並檢
    附96年3 月2 日首次門診就醫安排住院病歷記錄，其上記載
    「acute oneset left exetremity weakness today 」（左
    肢無力）、「muscle power: grade 4 of left side」（左
    側肢力4 ）；同年3 月6 日復健科會診單記載：「mild weak
    ness of Lt' limbs 」（左側肢體無力）在卷足憑（原審院
    卷(二)第66至70頁，並參見原審卷(一)第85頁上訴人提出之聖功
    醫院會診單）。復參以上訴人於原審提出之聖功醫院病歷記
    錄，96年3 月5 日腦部CT檢查結果為「lacunar infarction
    Rt' basal ganglion and Rt' corona radiata 」（右側基
    礎神經中樞梗塞）（原審卷(一)81-1頁）；96年3 月2 日護理
    記錄單記載：輪椅家屬陪同入，3 月3 日護理記錄單記載：
    雙下肢無力，步態不穩」3 月4 日護理記錄單記載：左側肢
    體較無力，3 月5 日護理記錄單記載：左側肢體無力（原審
    卷(一)97頁）等語，足見上訴人於96年3 月2 日急診及在聖功
    醫院住院治療期間，確係發生左側肢體無力、右側腦部中風
    情形。至於上訴人所稱聖功醫院96年3 月5 日檢查之放射科
    檢驗報告（本院卷68頁），固記載「linear low tensity
    in left ext. capsule」，即左側ext. capsule線性低密度
    之現象，惟上述96年3 月5 日腦部CT檢查結果為「lacunar
    infarction Rt' basal ganglion and Rt' corona radiata
    」（右側基礎神經中樞梗塞），及同年3 月6 日復健科會診
    單記載：「mild weak ness of Lt' limbs 」（左側肢體無
    力），均未作成左側腦中風之判斷，上訴人據以主張係左側
    腦中風，核無足採。是聖功醫院嗣由主治醫師洗鴻曦更正病
    歷資料，並無上訴人所指虛偽不實情事。
  3.上訴人於96年3 月27日再至寶建醫院急診，依據寶建醫院病
    歷（外放證物袋），96年3 月27日急診護理評估單記載：入
    院主訴「全身無力」，出院護理為「請至神經內科門診追蹤
    檢查治療」；當日急診病歷甲○○醫師診斷結果記載：「
    Cognitive deficits, late effects of cerebrovascular
    disease 」（認知不足，腦血管疾病後遺症）、「recent
    CVA, claims weakness of Lt'limbs（previous weakness
    side）」（近期中風，主訴左側肢體無力─前次無力側），
    身體檢查（physical examination），包括胸、腹、神經學
    檢查（neurologic）等，均為正常，並依急診醫囑單作多項
    抽血檢查。又96年3 月28日上午約11時30分，神經科陳琪銘
    醫師看診之病歷亦記載：「recentCVA, claims weakness
    of Lt' limbs（previous weakness side）」（近期中風，
    主訴左側肢體無力─前次無力側），而囑患者辦理住院；入
    院診斷則為「Left cerebral lession 」（左腦損傷），96
    年4 月26日出院診斷為「Left MCA branch occulusion with
     left cere bral infraction」（左側腦梗塞之左側大腦中
    動脈堵塞）。另上訴人於96年3 月28日住院後，病歷及護理
    記錄單固記載為「主訴：昨天下午開始右側肢體無力」、「
    此次因右側無力，昨下午開始入ER，經醫生診視後返家，今
    因未改善入門診」等語，乃病患之主訴，與上述3 月27日記
    錄之主訴全身無力，及理學、神經學檢查結果並不相符，且
    3 月27日上訴人急診時，尚可自行行走，由家屬扶入，證人
    即上訴人女兒丙○○並稱急診當時上訴人可以自己行走等語
    ；3 月28日門診時，則坐輪椅進入，病情進展已有顯著差異
    ，及衡情若上訴人有顯著單側肢體無力情狀，按之經驗法則
    ，應可判斷有疑似中風情形，甲○○既於前次急診曾為相關
    檢查之處置，非無專業判斷能力，實無僅囑其至神經內科門
    診追蹤之理，家屬亦不可能未有住院之要求，是尚難僅憑上
    訴人3 月28日住院後之主訴，認定上訴人於3 月27日急診時
    ，即有右側肢體無力之症狀。而上訴人另爭執3 月27日急診
    時，甲○○醫師未囑其回神經內科門診，係坐在櫃台之另一
    值班醫師所為囑附云云，然上訴人急診時段，值班醫師僅甲
    ○○1 人，有寶建醫院提出之值班表可稽，上訴人復稱：該
    值班醫師未看診，不知道上訴人病情（本院卷45頁背面），
    及丙○○稱：我停好車要進入急診室，還未到護理站時，有
    一個人說以後要看神經內科等語，均不足採憑。
  4.本件經送請行政院衛生署醫事審議委員會鑑定結果，認為：
    依據96年3 月2 日急診病歷記載，當時上訴人因左側肢體無
    力而至急診室就診，由醫師甲○○診視，經檢查有左下肢之
    陽性病理性反射，因此診斷為右側腦中風，並要求上訴人住
    院，但上訴人當時未接受醫師建議辦理住院；依據急診病歷
    記載，上訴人於96年3 月27日17時27分至急診室時，仍由甲
    ○○診視，當時上訴人主訴為全身乏力，意識清楚，腹部及
    胸部檢查正常，抽血檢驗肝功能正常且無貧血，未有檢查到
    單側肢體無力，並且無病理性反射，甲○○認為是3 月2 日
    之右側腦中風之後遺症，並非新發生之中風，因此囑咐上訴
    人回神經內科門診追終治療；上訴人於96年3 月28日至神經
    科由陳琪銘醫師門診時，經身體檢查為右側肢體無力，顯示
    為新發生之左側腦中風（3 月2 日為左側肢體無力，為右側
    腦中風），因此予以辦理住院，於5 月9 日出院；96年3 月
    27日甲○○診視上訴人時，未發現有新發生之理學變化，亦
    即無新發生之肢體無力，且抽血檢驗皆在正常值範圍，因此
    讓上訴人出院，並且安排神經內科門診追蹤，屬正當處置程
    序；腦中風之診斷上，應以病史、臨床神經學及身體檢查為
    診斷依據，醫學影像檢查，例如頭部電腦斷層攝影，在缺血
    性中風（上訴人為缺血性中風）之早期，並不一定能發現等
    語，有行政院衛生署98年6 月22日衛署醫字第0980261082號
    函附鑑定書可稽（原審卷(二)33至37頁），核其鑑定意見所依
    據之資料，包括寶建醫院上訴人之96年3 月2 日、同年3 月
    27日，及3 月28日迄至5 月9 日之所有病歷資料（含光碟）
    、聖功醫院上訴人住院治療所有病歷資料（含光碟），及兩
    造庭訊之陳述意見，並證人陳琪銘醫師所為證述筆錄等，且
    各該病歷資料，並無上訴人所指之虛偽不實情事，證人陳琪
    銘醫師亦證述：上訴人於96年3 月28日到醫院時，其所呈現
    症狀依其判斷是新發生之中風；從理學檢查無法判斷其中風
    的時間是多久之前發生的，但因上訴人原來可以走路，突然
    變成不能走路，可以判斷是屬於新發生之中風；神經學的檢
    查，依目前的技術，無法判斷今日與昨日神經學狀況的差異
    等語（原審卷(一)第199 至200 頁）。從而，堪認系爭鑑定書
    合於上訴人先後就診之一切情狀，堪足採為本院判斷之依據
    。
  (二)綜上，足認甲○○於96年3 月27日對上訴人急診過程之處置
    並無疏失，就上訴人中風病程之進展無可歸責事由。上訴人
    對於其中風病程之進展，與甲○○醫師之醫療行為有何因果
    關係等情，復未能舉證以實其說，則其空言主張，自屬無據
    。是則，寶建醫院就上訴人所受損害，亦無庸負雇用人之侵
    權行為連帶損害賠償責任。而甲○○就本件醫療處置，既無
    不當，上訴人依醫療契約之債務不履行關係，請求被上訴人
    連帶賠償所受損害，亦屬無據。又醫療行為並非從事製造危
    險來源之危險事業或活動者，亦非以從事危險事業或活動而
    獲取利益為主要目的，且醫療過程充滿危險性，治療結果又
    充滿不確定性，醫師係以專業知識，就病患之病情及身體狀
    況等綜合考量，選擇最適宜之醫療方式進行醫療，設若對醫
    療行為課以無過失責任，基於自保之正常心理，為免於訟累
    ，一般醫師寧可採取任何消極的、安全的醫療措施，以爭取
    「百分之百」之安全，而選擇性的對某些病患以各種手段不
    予治療。醫師為降低危險行為量，過度採取防禦性醫療措施
    ，實不能達成消保法第一條第一項之立法目的，自應以目的
    性限縮解釋之方式，將醫療行為排除於消保法適用之範圍之
    列。況醫療法第八十二條第二項既明定醫療機構及其醫事人
    員因執行業務致生損害於病人，以故意或過失為限，負損害
    賠償責任，就醫事行為之損害賠償責任，非採無過失責任，
    與消保法規範之無過失責任體系相悖，足證醫療行為應排除
    在消保法之適用。從而，上訴人依消保法第7 條規定，請求
    被上訴人負損害賠償責任，核屬無據。
六、綜上所述，上訴人主張本於侵權行為、債務不履行或消費者
    保護法第7 條規定等法律關係，請求被上訴人連帶賠償所受
    損害，為無理由，不應准許。原審為上訴人敗訴之判決，並
    無不合。上訴意旨指摘原判決不當，求予廢棄改判，為無理
    由，應予駁回。
據上論結，本件上訴為無理由，依民事訴訟法第449 條第1 項、
第78條，判決如主文。
中    華    民    國    99    年    8     月    3     日
                            民事第一庭
                                審判長法官  黃金石
                                法      官  林健彥
                                法      官  謝肅珍
以上正本證明與原本無異。
如對本判決上訴，須於判決送達後20日內向本院提出上訴狀，其
未表明上訴理由者，應於上訴後20日內向本院提出上訴理由書（
均須按他造當事人之人數附繕本）。上訴時應提出委任律師或具
有律師資格之人之委任狀，並依附註條文規定辦理。如委任律師
提起上訴者，應一併繳納上訴審裁判費。
中    華    民    國    99    年    8     月    3     日
                                書  記  官  張宗芳
附註：
民事訴訟法第466 條之1 ：
對於第二審判決上訴，上訴人應委任律師為訴訟代理人，但上訴
人或其法定代理人具有律師資格者，不在此限。
上訴人之配偶、三親等內之血親、二親等內之姻親，或上訴人為
法人、中央或地方機關時，其所屬專任人員具有律師資格並經法
院認適當者，亦得為第三審訴訟代理人。
第1 項但書及第2 項情形，應於提起上訴或委任時釋明之。

司法院資訊處製作；財團法人民間司法改革基金會備份。
